臺灣高等法院刑事判決
110年度上訴字第3165號
上  訴  人  
即  被  告  王騰毅




上列上訴人即被告因違反洗錢防制法等案件，不服臺灣宜蘭地方
法院110年度訴字第190號，中華民國110年8月12日第一審判決（
起訴案號：臺灣宜蘭地方檢察署110年度偵字第1594號），提起
上訴，本院判決如下：
    主  文
原判決撤銷。
王騰毅共同犯洗錢防制法第十四條第一項之洗錢罪，共貳罪，各
處有期徒刑參月，均併科罰金新臺幣壹萬元，罰金如易服勞役，
各以新臺幣壹仟元折算壹日。應執行有期徒刑伍月，併科罰金新
臺幣壹萬伍仟元，罰金如易服勞役，以新臺幣壹仟元折算壹日。
未扣案之犯罪所得新臺幣貳仟元沒收，於全部或一部不能沒收或
不宜執行沒收時，追徵其價額。
    事  實
一、王騰毅與真實姓名年籍不詳、綽號「莫莫」之成年人，共同
    意圖為自己不法所有，基於掩飾特定犯罪所得之去向及詐欺
    取財之犯意聯絡，分別為下列行為：㈠由「莫莫」於民國109
    年6月26日17時50分許，以電話聯繫陳姿婷，佯稱其為486購
    物網之客服人員，因工作人員疏失將陳姿婷設定為高級客戶
    ，須繳年費新臺幣（下同）10,000元，若要取消則須依其指
    示操作ATM，致陳姿婷陷於錯誤，依指示操作ATM，於109年6
    月26日19時31分許，匯款30,000元至吳偉瑄申設之中國信託
    商業銀行帳號000000000000號帳戶（下稱吳偉瑄中信帳戶）
    ，再由王騰毅依「莫莫」指示，持吳偉瑄中信帳戶提款卡，
    於109年6月26日19時38分許、39分許，在宜蘭縣○○鎮○○路00
    0○0號羅東鎮農會羅東北門分會ATM，接續提領20,000元、20
    ,000元（其中1萬元與陳姿婷無關）後，將款項交付「莫莫
    」，以此方式掩飾詐欺犯罪所得去向。㈡由「莫莫」於109年
    6月26日17時45分許，以電話聯繫覃敬峰，佯稱其為購物網
    站女業務，因購買夾克過程，誤將產品件數由1件誤植為24
    件，且分期設定有誤，須依其指示操作ATM以解除設定，致
    覃敬峰陷於錯誤，依「莫莫」指示，於109年6月26日19時6
    分許，匯款25,924元至吳偉瑄中信帳戶，再由王騰毅依「莫
    莫」指示，持吳偉瑄中信帳戶提款卡，於109年6月26日19時
    17分許、19分許，在宜蘭縣○○鎮○○路00號凱基銀行羅東分行
    ATM提領20,000元、20,000元（其中14,076元與覃敬峰無關
    ），再將前開款項均交予「莫莫」，以此方式掩飾詐欺犯罪
    所得去向。王騰毅因此獲得「莫莫」支付之2,000元報酬。
    迨陳姿婷、覃敬峰發覺受騙報警處理，經警調閱提款之監視
    器錄影畫面，始查悉上情。
二、案經陳姿婷、覃敬峰訴由宜蘭縣政府警察局羅東分局報告臺
    灣宜蘭地方檢察署檢察官偵查起訴。　
    理  由
壹、程序部分
一、按被告以外之人（包括證人、鑑定人、告訴人、被害人及共
    同被告等）於審判外之陳述雖不符刑事訴訟法第159條之1至
    之4等4條之規定，而經當事人於審判程序同意作為證據，法
    院審酌該言詞陳述或書面陳述作成時之情況，認為適當者，
    亦得為證據，同法第159條之5第1項定有明文。立法意旨在
    於傳聞證據未經當事人之反對詰問予以核實，原則上先予排
    除。惟若當事人已放棄反對詰問權，於審判程序中表明同意
    該等傳聞證據可作為證據；或於言詞辯論終結前未聲明異議
    ，基於尊重當事人對傳聞證據之處分權，及證據資料愈豐富
    ，愈有助於真實發見之理念，且強化言詞辯論主義，使訴訟
    程序得以順暢進行，上開傳聞證據亦均具有證據能力。經查
    ，本院以下所引用被告以外之人於審判外之陳述，檢察官及
    被告王騰毅於本院審判程序中，就證據能力均表示沒有意見
    （本院卷第76至77頁），本院審酌各該證據資料製作時之情
    況，亦無違法不當或證明力明顯過低之瑕疵，以之作為證據
    應屬適當，依刑事訴訟法第159條之5第1項規定，認該等證
    據均具證據能力。
二、本判決所引用之非供述證據部分，與本案均有關聯性，復無
    證據證明係實施刑事訴訟程序之公務員以不法方式所取得，
    亦無刑事訴訟法第159條之4顯有不可信之情況與不得作為證
    據之情形，且經本院於審理期日依法進行證據之調查、辯論
    ，依刑事訴訟法第158條之4之反面解釋，應有證據能力。
貳、實體部分
一、上開事實，業據被告王騰義於原審及本院審理時坦承不諱，
    並有告訴人陳姿婷、覃敬峰於警詢中證述附卷可憑（羅警偵
    字第1100000029號卷〈下稱警卷〉第12至16頁、第28至31頁）
    ，復有告訴人陳姿婷提出之ATM交易明細表、購物網站頁面
    及通聯紀錄各1份、告訴人覃敬峰提出之國泰世華商銀存摺
    影本、購買證明各1份、中國信託商業銀行股份有限公司109
    年7月23日中信銀字第109224839179051號函附之吳偉瑄中信
    帳戶開戶資料、存款交易明細1份、監視器錄影畫面擷取照
    片10張在卷可佐（警卷第19至20頁、第26至27頁、第39-1至
    39-2頁、第46至50頁、第51至55頁），被告之任意性自白核
    與事實相符，堪以採信。本案事證明確，被告犯行堪以認定
    ，應予依法論科。　　
二、論罪
  ㈠按詐欺集團向被害人施用詐術後，為隱匿其詐欺所得財物之
    去向，而令被害人將其款項轉入該集團所持有、使用之人頭
    帳戶，並由該集團所屬之車手前往提領詐欺所得款項，檢察
    官如能證明該帳戶內之資金係本案詐欺之特定犯罪所得，即
    已該當於洗錢防制法第14條第1項之一般洗錢罪，倘行為人
    意圖掩飾或隱匿特定犯罪所得來源，而將特定犯罪所得直接
    消費處分，甚或交予其他共同正犯，而由共同正犯以虛假交
    易外觀掩飾不法金流移動，即難認單純犯罪後處分贓物之行
    為，應仍構成洗錢防制法第2條之洗錢行為（最高法院108 
    年度台上字第1744號判決意旨參照）。查「莫莫」向告訴人
    陳姿婷、覃敬峰等人施用詐術後，為隱匿詐欺所得之去向，
    乃令告訴人等將受騙款項匯至吳偉瑄中信帳戶之人頭帳戶內
    ，並由車手即被告前往提領款項，業已製造金流之斷點，致
    無從或難以追查前揭犯罪所得，而隱匿該犯罪所得之去向，
    自屬洗錢行為。故核被告所為，均係犯刑法第339條第1項之
    詐欺取財罪、洗錢防制法第14條第1項之一般洗錢罪（各2罪
    ）。
  ㈡按共同實行犯罪行為之人，在合同意思範圍以內，各自分擔
    犯罪行為之一部，相互利用他人之行為，以達其犯罪之目的
    者，即應對於全部所發生之結果，共同負責，不問犯罪動機
    起於何人，亦不必每一階段犯行，均經參與；再關於犯意聯
    絡，不限於事前有所協定，其於行為當時，基於相互之認識
    ，以共同犯罪之意思參與者，亦無礙於共同正犯之成立，且
    數共同正犯之間，原不以直接發生犯意聯絡者為限，即有間
    接之聯絡者，亦包括在內；而詐欺集團成員，以分工合作之
    方式，各自分擔犯罪行為之一部，相互利用他人之行為，以
    達詐欺取財之目的，即應負共同正犯責任，不必每一階段犯
    行均經參與，且犯意之聯絡，亦不以直接發生者為限，其有
    間接之聯絡者，亦屬之。查被告雖非始終參與詐欺取財各階
    段犯行，惟其提領詐欺所得並交付之行為已屬詐欺取財及洗
    錢之構成要件行為，被告與共犯「莫莫」間亦具有相互利用
    之共同犯意，並各自分擔部分犯罪行為，其等就前揭犯行具
    有犯意聯絡及行為分擔，均應論以共同正犯。
  ㈢被告於告訴人等匯入款項後，數次持提款卡領取款項之行為
    ，乃分別基於同一詐欺取財目的，於密切接近之時間所為，
    侵害同一法益，各行為之獨立性極為薄弱，依一般社會健全
    觀念，難以強行分開，在刑法評價上，應視為數個舉動之接
    續施行，合為包括之一行為予以評價，較為合理，應均依接
    續犯論以包括之一罪。
　㈣被告於事實欄一㈠、㈡犯行，各係以一接續提款行為，同時觸
    犯詐欺取財罪及洗錢罪，為想像競合犯，各應從一重以一般
    洗錢罪論處。
　㈤被告所犯2次洗錢罪，犯意各別、行為不同，應予分論併罰。
  ㈥按犯洗錢防制法第14條、第15條之罪，在偵查或審判中自白
    者，減輕其刑，洗錢防制法第16條第2項定有明文。被告於
    原審及本院審理中，均就其所犯洗錢罪坦承不諱，依洗錢防
    制法第16條第2項規定，減輕其刑。　
參、撤銷改判部分
一、原審認被告所犯事證明確，予以論罪科刑，固非無見。惟查
    ：㈠告訴人陳姿婷固亦遭「莫莫」詐騙而於原審判決附表編
    號1①、③、④所示時間匯入款項至「莫莫」指定之人頭帳戶內
    ，然難認被告就此部分亦有犯意聯絡或行為分擔，又被告雖
    有持吳偉瑄中信帳戶提領款項共計116,000元，然逾越告訴
    人陳姿婷、覃敬峰匯入款項30,000元、25,924元之60,076元
    部分，難認與告訴人陳姿婷、覃敬峰遭詐騙犯行相關，詳後
    開不另為無罪諭知部分，原審認被告就此部分亦涉犯詐欺取
    財罪及洗錢罪，容有誤認。㈡按刑罰之量定，固屬法院自由
    裁量之職權行使，然刑事審判之量刑，旨在實現刑罰權之分
    配的正義，故法院對科刑判決之被告量刑，應符合罪刑相當
    原則，使罰當其罪，以契合人民之法律感情，於個案裁量權
    之行使時，仍應受比例原則、平等原則之拘束，俾符合罪刑
    相當，使罰當其罪，輕重得宜。依原審認定之犯罪事實，告
    訴人陳姿婷、覃敬峰受詐騙而匯款之金額各為119,970元、2
    5,924元，金額差距非低，然卻未予區別，於量刑時均科以
    相同刑度，各量處有期徒刑4月，併科罰金1萬元，自難認合
    於罪刑相當原則。被告上訴理由請求從輕量刑，雖未指摘及
    此，惟原判決既有上開可議，即屬無可維持，應由本院將原
    判決撤銷改判，所定執行刑亦無所附麗，應併予撤銷。
二、爰審酌被告正值青壯，不思以正當途徑獲取所需，竟貪圖快
    速賺取不法錢財，與綽號「莫莫」共同遂行詐欺犯行，且製
    造金流斷點，掩飾詐欺犯罪所得去向，破壞社會治安與金融
    秩序，造成如告訴人等受有財產上之損害，惟其非策畫或指
    揮犯罪之主謀，係受指示擔任車手提領贓款行為之犯罪分工
    情形，且迄未與告訴人等達成和解賠償其等損失，兼衡被告
    犯罪之動機、手段、告訴人等受損害之金額尚非甚鉅、被告
    自陳國中肄業之智識程度、曾從事早餐店送貨員之生活狀況
    （本院卷第80頁），及犯罪後坦承犯行之態度等一切情狀，
    分別量處如主文第二項所示之刑，並定其應執行刑如主文第
    2項所示。
三、沒收：
　㈠按犯罪所得，屬於犯罪行為人者，沒收之；前二項之沒收，
    於全部或一部不能沒收或不宜執行沒收時，追徵其價額。刑
    法第38條之1第1項前段、第3項分別定有明文。另按共同正
    犯犯罪所得之沒收、追徵，應就各人所分得之數為之。所謂
    各人「所分得」之數，係指各人「對犯罪所得有事實上之處
    分權限」而言。因此，若共同正犯各成員內部間，對於犯罪
    所得分配明確時，應依各人實際所得宣告沒收（最高法院10
    7年度台上字第2989號判決意旨參照）。
　㈡被告於提領款項後，獲得「莫莫」交付之2,000元報酬，此據
    被告於原審審理中供陳在卷（原審卷第92頁），雖未扣案，
    仍應依刑法第38條之1第1項前段規定，諭知沒收，並依同條
    第3項規定，於全部或一部不能沒收或不宜執行沒收時，追
    徵其價額。　　
肆、不另為無罪之諭知
一、公訴意旨另以：被告基於為自己不法所有之意圖，與真實姓
    名、年籍均不詳、綽號「莫莫」之成年人，共同基於掩飾特
    定犯罪所得之去向及詐欺取財之犯意聯絡，由「莫莫」以前
    開所示詐騙手法，致陳姿婷陷於錯誤，於附表編號1至3「匯
    款時間」欄所示之時間，前往ATM匯入各編號所示匯款金額
    至附表編號1至3所示帳戶。王騰毅另依「莫莫」指示，持吳
    偉瑄中信帳戶提款卡，於109年6月26日，提領逾越30,000元
    及25,924元之60,076元交付予「莫莫」，因認被告就此部分
    亦涉犯刑法第339條第1項之詐欺取財罪、洗錢防制法第14條
    第1項之洗錢罪嫌。
二、按犯罪事實應依證據認定之，無證據不得認定犯罪事實；不
    能證明被告犯罪者，應諭知無罪之判決，刑事訴訟法第154
    條第2項、第301條第1項分別定有明文。認定不利於被告之
    事實，須依積極證據，苟積極證據不足為不利於被告事實之
    認定時，即應為有利於被告之認定，更不必有何有利之證據
    ；認定犯罪事實所憑之證據，雖不以直接證據為限，間接證
    據亦包括在內，然而無論直接或間接證據，其為訴訟上之證
    明，須於通常一般之人均不致有所懷疑，而得確信其為真實
    之程度者，始得據為有罪之認定，倘其證明尚未達到此一程
    度，而有合理之懷疑存在時，事實審法院復已就其心證上理
    由予以闡述，敘明其如何無從為有罪之確信，因而為無罪之
    判決，尚不得任意指為違法，最高法院30年上字第816 號、
    76年台上字第4986號判例意旨可資參照。
三、經查：
　㈠告訴人陳姿婷於109年6月26日接獲「莫莫」之詐騙電話，依指示，分別於附表編號1至3「匯款時間」欄所示之時間，前往ATM匯入各編號所示匯款金額至附表編號1至3所示人頭帳戶，固據告訴人陳姿婷於警詢中指證明確（警卷第14頁），並有ATM交易明細表3份在卷可稽（警卷第19頁），惟告訴人陳姿婷就附表編號1至3所示匯款所匯入之人頭帳戶，分別為台北富邦銀行000000000000號帳戶、國泰世華銀行000000000000號帳戶、中國信託銀行000000000000號帳戶，均非被告所持提款卡據以提款之吳偉瑄中國信託商業銀行000000000000號帳戶，此外，亦查無證據證明被告確有持附表編號1至3所示人頭帳戶提卡款提領告訴人陳姿婷匯入款項之情，衡以被告僅係負責提領款項之車手工作，並非下手行騙之人，實難認被告就此部分知情且有參與，自無從認定與「莫莫」有犯意聯絡或行為分擔。
　㈡告訴人覃敬峰、陳姿婷分別匯入25,924元、30,000元至吳偉
    瑄中信帳戶後，被告固於109年6月26日19時17分許、19分許
    ，在宜蘭縣○○鎮○○路00號凱基銀行羅東分行ATM提領20,000
    元、20,000元、16,000元，另於同日38分許、39分許、40分
    許，在宜蘭縣○○鎮○○路000○0號羅東鎮農會羅東北門分會ATM
    ，接續提領20,000元、20,000元、20,000元，然被告提領超
    過告訴人分別匯入之30,000元、25,924元之60,076元款項部
    分，顯與告訴人覃敬峰、陳姿婷遭詐騙之犯行無涉，此部分
    款項究竟從何而來、是否為被告與「莫莫」共同詐欺取財犯
    行所得，即有待查明，自無從逕認被告此部分所為，亦成立
    共同詐欺取財或洗錢罪。　
　㈢綜上，依公訴人所舉證據，無從認定被告確有公訴意旨所指
    犯行，本應為無罪之諭知，惟此部分若成立犯罪，與上開經
    本院認定有罪部分為接續犯之實質一罪關係，爰不另為無罪
    之諭知。
據上論斷，應依刑事訴訟法第369條第1項前段、第364條、第299
條第1項前段，洗錢防制法第14條第1項、第16條第2項，刑法第1
1條、第28條、第339條第1項、第55條、第42條第3項、第51條第
5款、第7款、第38條之1第1項、第3項，刑法施行法第1條之1第1
項，判決如主文。
本案經檢察官吳志成提起公訴，檢察官許仲瑩到庭執行職務。
中　　華　　民　　國　　110 　年　　12  　月　　30　　日
                  刑事第九庭    審判長法　官  潘翠雪
                                      法　官  陳信旗
                                      法　官  俞秀美
以上正本證明與原本無異。
如不服本判決，應於收受送達後20日內向本院提出上訴書狀，其
未敘述上訴之理由者並得於提起上訴後20日內向本院補提理由書
（均須按他造當事人之人數附繕本）「切勿逕送上級法院」。
                                      書記官  謝崴瀚
中　　華　　民　　國　　110 　年　　12　　月　　30　　日
附錄：本案論罪科刑法條全文 
中華民國刑法第339條
（普通詐欺罪）
意圖為自己或第三人不法之所有，以詐術使人將本人或第三人之
物交付者，處5年以下有期徒刑、拘役或科或併科50萬元以下罰
金。
以前項方法得財產上不法之利益或使第三人得之者，亦同。
前二項之未遂犯罰之。

洗錢防制法第14條
有第二條各款所列洗錢行為者，處7年以下有期徒刑，併科新臺
幣5百萬元以下罰金。
前項之未遂犯罰之。
前二項情形，不得科以超過其特定犯罪所定最重本刑之刑。
　　　　　　　　　　　　
附表：
編號 匯款時間 匯款金額 匯入人頭帳戶  1 109年6月26 日19時25分 29,985元  台北富邦銀行、帳號000000000000號帳戶 2 109年6月26 日19時39分 29,985元  國泰世華銀行、帳號000000000000號帳戶（嗣「莫莫」指示覃敬峰將該筆款項提領後匯至其他帳戶） 3 109年6月26 日19時43分 30,000元  中國信託銀行、帳號000000000000號帳戶